【裁判字號】    98,台上,6046
【裁判日期】    981022
【裁判案由】    違反毒品危害防制條例
【裁判全文】
最高法院刑事判決            九十八年度台上字第六０四六號
上  訴  人  台灣高等法院台南分院檢察署檢察官
上  訴  人
即  被  告  甲○○
上  訴  人
即  被  告  乙○○
上 列一 人
選任辯護人  曾錦源律師
上  訴  人
即  被  告  丙○○  男民國○○年○月○日生
                    住台灣省嘉義市○區○○街101號
選任辯護人  蔡碧仲律師
上列上訴人等因被告等違反毒品危害防制條例案件，不服台灣高
等法院台南分院中華民國九十八年八月十二日第二審判決（九十
八年度上訴字第五七０號，起訴案號：台灣嘉義地方法院檢察署
九十七年度偵字第三七七五、三九五二、四四九八、四六七七、
四八六０、四八九二、六０五０、九十七年度偵緝字第四六三號
），提起上訴，本院判決如下：
    主  文
原判決撤銷，發回台灣高等法院台南分院。
    理  由
本件原判決認定楊立華因得知上訴人即被告甲○○有施用毒品之
前案，認其應有取得毒品之管道，楊立華遂與丁國林、林林銘、
王力弘、綽號「明成」之成年男子等人，共同基於意圖為自己不
法所有之強盜犯意聯絡，共同議定以假交易、真強盜之計畫，欲
強劫販賣毒品者之海洛因。即由楊立華於民國九十七年四月四日
某時，先囑王力弘以行動電話聯絡甲○○表示欲購買海洛因，並
囑甲○○代為尋覓嘉義地區海洛因之賣家，甲○○應允代為聯繫
，九十七年四月五日上午八時二十分許，楊立華、王力弘、丁國
林、林林銘，偕同綽號「明成」者及其隨從等人，抵達嘉義市○
○路之嘉賓大飯店等候消息。甲○○即基於幫助販賣海洛因之犯
意，囑上訴人即被告乙○○代為尋覓海洛因之賣家，乙○○轉而
聯繫上訴人即被告丙○○，丙○○基於意圖營利之犯意，遂與乙
○○商妥由丙○○負責提供毒品出售，乙○○雖基於幫助丙○○
販賣海洛因之犯意，惟其負責出面接洽交涉，並透過甲○○與王
力弘等人聯繫會面地點，乙○○乃偕同甲○○於九十七年四月五
日上午十時許，搭乘由不知情之郭芳志所駕駛之自小客車前往嘉
賓大飯店，與王力弘、丁國林、林林銘及「明成」等人洽談海洛
因買賣事宜，嗣乙○○詢明並確認王力弘等人購買毒品之意向後
，遂以行動電話與丙○○聯繫，商定海洛因每兩之價格為新台幣
（下同）十七萬元，購買二兩海洛因之價格為三十三萬元，乙○
○本於丙○○之授權而與丁國林等人議價，雙方達成以三十三萬
元買賣二兩海洛因之協議。然因丁國林等人要求試用海洛因，而
乙○○無法立即提供，乃與甲○○先行離去。嗣雙方另聯繫前往
嘉義縣中埔鄉童年渡假村驗貨交易，王力弘、丁國林、林林銘、
綽號「明成」等人即驅車前往該處，乙○○與甲○○則於同日下
午一時三十分許抵達童年渡假村，由於尚未取得海洛因，乙○○
乃先取出由其他管道取得之甲基安非他命一兩，表明可先行買賣
（此部分未據檢察官起訴），然因丁國林表明要與海洛因同時交
易而未果。嗣乙○○與丙○○再以行動電話聯絡後，決定轉往嘉
義縣番路鄉公田村梅園飯店交易，乙○○與甲○○即帶同王力弘
、丁國林、林林銘、綽號「明成」者等人前往梅園飯店，彼等於
與丙○○會合後，因梅園飯店已無空房，丙○○遂帶同乙○○、
甲○○、丁國林、林林銘、王力弘、綽號「明成」者等人，前往
梅園飯店後方之登山步道，丙○○於取出海洛因供丁國林試用確
認後，丁國林、王力弘、林林銘、綽號「明成」者，即掏出預藏
之手槍各一把，喝令上訴人三人等不要動，致使丙○○等人不能
抗拒，丁國林即強行取走丙○○所有之背包一只（內置有海洛因
二兩、現金三萬餘元等物）後逃逸，上開海洛因之交易因未實際
交付毒品而販賣未遂。嗣因丙○○報警處理，而查悉上情，並扣
得甲○○所有記載雙方電話號碼所用之便條紙一張等情。因而撤
銷第一審關於上訴人三人部分之判決，改判論處丙○○、乙○○
共同犯販賣第一級毒品未遂（丙○○累犯）罪刑；甲○○幫助犯
販賣第一級毒品未遂（累犯）罪刑，固非無見。
惟查：(一)、刑法上之幫助犯，係指以幫助之意思，對於正犯資以
助力，而未參與實行犯罪之行為者而言，如就構成犯罪事實之一
部，已參與實行者，即屬共同正犯。原判決說明甲○○如原判決
事實欄所載之犯行，核犯幫助販賣第一級毒品未遂罪，係以甲○
○所參與之行為，均屬販賣第一級毒品構成要件以外之行為（原
判決第十頁第二十八至三十一行），為其主要論據之一。然檢察
官於起訴書犯罪事實欄指：甲○○與乙○○、丙○○基於販賣海
洛因之犯意聯絡，經甲○○與王力弘等人聯繫後，共同為本件犯
行；於證據並所犯法條欄記載：甲○○、乙○○、丙○○就販賣
海洛因犯行，有犯意聯絡及行為分擔，請依共同正犯論處等情。
又原判決事實欄認定記載：……甲○○與乙○○於九十七年四月
五日上午十時許，搭乘由不知情之郭芳志所駕駛之自小客車前往
嘉賓大飯店，與王力弘、丁國林、林林銘及綽號「明成」者等人
「洽談海洛因買賣事宜」，……嗣因丁國林等人要求試用海洛因
，而乙○○無法立即提供，乃與甲○○先行離去。嗣雙方另聯繫
前往嘉義縣中埔鄉童年渡假村驗貨交易，甲○○與乙○○於同日
下午一時三十分許同抵上址……。嗣雙方又決定轉往嘉義縣番路
鄉公田村梅園飯店交易，甲○○與乙○○即帶同王力弘、丁國林
、林林銘、綽號「明成」者等人前往梅園飯店，彼等於與丙○○
會合後，因梅園飯店已無空房，丙○○遂帶同乙○○、甲○○、
丁國林、林林銘、王力弘、綽號「明成」者等人，前往梅園飯店
後方之登山步道，由丙○○取出海洛因供丁國林試用等情，苟俱
屬無訛。則甲○○是否於海洛因交易之過程中均有在場，且其除
已參與「洽談海洛因買賣事宜」之過程外，是否又帶同欲購買毒
品之王力弘等人，同往梅園飯店之海洛因交易現場？而苟甲○○
於海洛因交易之過程中均有在場，且其除已參與「洽談海洛因買
賣事宜」之過程外，並又帶同欲購買海洛因之王力弘等人，同往
梅園飯店之海洛因交易現場。則甲○○是否未參與販賣海洛因未
遂之犯行，尚非全無疑義，仍待調查釐清論述說明。而上情與本
件事實如何及如何為法律之適用攸關，自應詳予調查研求論述說
明。乃原審就上情未詳予調查釐清論述說明，逕以上開非無疑義
之理由，即認甲○○所為係犯幫助販賣第一級毒品未遂罪，致乙
○○上訴意旨得據以指摘，何以其所參與之情節與甲○○相同，
原判決論其以共同販賣第一級毒品未遂罪，而另論甲○○以幫助
販賣第一級毒品未遂罪等情，其查證未盡且理由欠備，遽行判決
，難昭折服，尚有未合。(二)、毒品危害防制條例第十八條第一項
前段規定「查獲之第一、二級毒品及專供製造或施用第一、二級
毒品之器具，不問屬於犯人與否，均沒收銷燬之」，乃刑法第三
十八條第一項第一款之特別規定。至於所稱「查獲」之毒品，則
係指經有罪判決書事實欄認定與被告犯罪事實有關之毒品而言，
並不以經扣押者為必要，倘未能證明該毒品業已滅失，即應依上
開特別規定，諭知沒收並銷燬之。原判決認定上訴人三人有如原
判決事實欄認定所載，即丙○○、乙○○有共同販賣第一級毒品
未遂犯行，甲○○有幫助販賣第一級毒品未遂犯行等情，苟屬無
訛。則上訴人三人販賣及幫助販賣未遂之海洛因二兩是否未經扣
案，則除能證明該海洛因二兩業已滅失外，即應依上開特別規定
諭知沒收並銷燬之。乃原判決就該海洛因二兩未依上開規定予以
諭知沒收銷燬，復未說明何以不為諭知沒收銷燬之理由，尚有未
合。(三)、有罪判決所載之事實及理由，暨判決理由間之說明，前
後均須互相一致，復須與卷內之證據資料相適合，否則即屬判決
理由矛盾之違法。原判決於理由欄說明：丙○○等對於本件犯罪
事實於檢察官偵查及審判中均自白，應依修正後毒品危害防制條
例第十七條第二項之規定，予以褫減其刑（原判決理由欄三、(五)
）等情。然稽諸丙○○相關偵查卷宗所附之資料，丙○○於檢察
官偵查中因逃匿而遭通緝（九十七年度偵字第五０七三號卷第三
十二頁），嗣丙○○經通緝到案後經檢察官訊以：「乙○○跟甲
○○說當天是介紹後來搶的那些人跟你買毒品，後來那些人就把
你的毒品搶走了，有何意見？」丙○○答稱：「不是這樣子，乙
○○當天是要跟我借錢，我們當天都沒有談到毒品的任何問題。
我懷疑是乙○○和那些人串通來搶我的錢。」（九十七年度偵緝
字第四六三號卷第三十七至三十八頁）。丙○○是否有於檢察官
偵查中自白犯行，非無疑義，仍待調查釐清。乃原審就上情未詳
予調查釐清，逕以與丙○○於檢察官偵查筆錄所載不盡相符之理
由，即認丙○○有修正後毒品危害防制條例第十七條第二項規定
之適用，尚有未洽。檢察官及上訴人三人上訴意旨分別指摘原判
決不當，尚非全無理由。按第三審法院應以第二審判決所確認之
事實為判決基礎，刑事訴訟法第三百九十四條第一項前段定有明
文。原判決上述之違背法令，影響於事實之確定，本院無可據以
為裁判，應將原判決撤銷，發回原審法院更為審判。
據上論結，應依刑事訴訟法第三百九十七條、第四百零一條，判
決如主文。
中    華    民    國  九十八  年    十    月  二十二  日
                      最高法院刑事第一庭
                          審判長法官  董  明  霈
                                法官  林  茂  雄
                                法官  張  祺  祥
                                法官  陳  祐  治
                                法官  林  瑞  斌
      本件正本證明與原本無異
                                      書  記  官
中    華    民    國  九十八  年    十    月  二十九  日
                                                    ｍ


司法院資訊處製作；財團法人民間司法改革基金會備份。
